ACORDAO-COMPLETO-2495131

ACÓRDÃO 13356/2021 ATA 32/2021 - PRIMEIRA CÂMARA

VISTOS, relatados e discutidos estes autos de tomada de contas especial de responsabilidade do Sr. Manoel Kuba, ex-prefeito de Guaíra/PR, em razão da impugnação de despesas do Convênio 224/2010 (Siconv 732672/2010) , celebrado com o Ministério do Turismo (MTur) , para a realização da "34ª Festa das Nações", no período de 29/4 a 2/5/2010.
ACORDAM os Ministros do Tribunal de Contas da União reunidos em Sessão da 1ª Câmara, ante as razões expostas pelo Relator, em:
9.1. julgar irregulares as contas do Sr. Manoel Kuba (XXX.211.008-XX) , ex-prefeito de Guaíra/PR, com fundamento nos arts. 1º, inciso I, 16, inciso III, alínea "c", da Lei 8.443/1992 e com arts. 1º, inciso I, 209, inciso III, do Regimento Interno do TCU;
9.2. condenar o responsável identificado no subitem anterior, com fundamento no art. 19, caput, da Lei 8.443/1992, e com o art. 210 do Regimento Interno do TCU, ao pagamento de R$ 47.500,00 (quarenta e sete mil e quinhentos reais) , com a fixação do prazo de 15 (quinze) dias, a contar da notificação, para comprovar, perante o Tribunal (art. 23, inciso III, alínea "a", da Lei 8.443/1992, c/c art. 214, inciso III, alínea "a", do Regimento Interno) , o recolhimento da dívida aos cofres do Tesouro Nacional, atualizada monetariamente e acrescida dos juros de mora, calculados a partir de 29/6/2010, até a data do recolhimento, na forma prevista na legislação em vigor, e abatido o valor já restituído de R$ 2.134,00, em 26/7/2010;
9.3. aplicar ao Sr. Manoel Kuba (XXX.211.008-XX) a multa prevista no art. 57 da Lei 8.443/1992, no valor de R$ 4.000,00 (quatro mil reais) , com a fixação do prazo de 15 (quinze) dias, a contar da notificação, para comprovar, perante o Tribunal (art. 214, inciso III, alínea "a", do Regimento Interno) , o recolhimento da dívida aos cofres do Tesouro Nacional, atualizada monetariamente desde a data deste acórdão até a do efetivo recolhimento, se forem pagas após o vencimento, na forma da legislação em vigor;
9.4. autorizar, desde logo, nos termos do art. 28, inciso II, da Lei 8.443/1992, a cobrança judicial das dívidas caso não atendidas as notificações a que se referem as alíneas anteriores;
9.5. autorizar, desde logo, caso solicitado pelo responsável, e o processo não tenha sido remetido para cobrança judicial, o pagamento da dívida em até 36 (trinta e seis) parcelas mensais e consecutivas, nos termos do art. 26 da Lei 8.443/1992, c/c o art. 217 do Regimento Interno, fixando-se o vencimento da primeira parcela em 15 (quinze) dias, a contar do recebimento da notificação, e o das demais a cada mês, devendo incidir sobre cada valor mensal os correspondentes acréscimos legais, na forma prevista na legislação em vigor, sem prejuízo de alertar o responsável de que a falta de comprovação do recolhimento de qualquer parcela implicará o vencimento antecipado do saldo devedor; e
9.6. dar ciência desta deliberação ao Procurador-Chefe da Procuradoria da República no Estado do Paraná, nos termos do § 3º do art. 16 da Lei 8.443/1992, c/c o § 7º do art. 209 do Regimento Interno do TCU, para adoção das medidas que entender cabíveis.

Tomada de contas especial instaurada em virtude de irregularidade na execução de convênio celebrado com o Ministério do Turismo para realização de evento festivo.

Primeira Câmara

Município de Guaíra - PR.

3. Responsável: Manoel Kuba (XXX.211.008-XX).

13.1. Ministros presentes: Walton Alencar Rodrigues (Presidente), Benjamin Zymler, Vital do Rêgo (Relator) e Jorge Oliveira.
13.2. Ministro-Substituto presente: Augusto Sherman Cavalcanti.

VITAL DO RÊGO

Trata-se de tomada de contas especial instaurada pelo Ministério do Turismo (MTur) em desfavor do Sr. Manoel Kuba, ex-prefeito de Guaíra/PR, em razão da impugnação total das despesas do Convênio 224/2010 (Siconv 732672/2010) , para a realização da "34ª Festa das Nações", no período de 29/4 a 2/5/2010.
No âmbito da Secretaria de Controle Externo de Tomada de Contas Especial (SecexTCE) , foi elaborada a instrução à peça 74, a seguir transcrita com os ajustes de forma pertinentes, cujo encaminhamento foi encampado pelos dirigentes da unidade (peças 75/76) :
HISTÓRICO
2.	Os elementos presentes no processo foram inicialmente sumarizados e examinados por intermédio da instrução presente à peça 65, havendo conclusão pela necessidade de citação, a teor do extrato seguinte:
2.	Conforme disposto na cláusula quinta do termo de convênio (Peça 5, p. 7-8) foram previstos R$ 105.000,00 para a execução do objeto, dos quais R$ 100.000,00 seriam repassados pelo concedente e R$ 5.000,00 corresponderiam à contrapartida. 
3.	As ações pretendidas foram: 
	- Cachê para show Banda Olho D'água; 
	- Contratação de seguranças; 
	- Locação de palco; 
	- Locação de tendas 05x05m; 
	- Locação de tendas 10x10m; 
	- Locação de banheiros químicos; 
	- Cachê para show Jeann e Julio
4.		Os recursos federais foram repassados mediante a ordem bancária 2010OB800821, no valor de R$ 100.000,00, em 24/6/2010 (Peça 8) . 
5. 	A vigência inicial prevista para a execução do convênio compreendia o período de: 26/4/2010 a 30/6/2010 (Extrato DOU de 21/5/2010 de Peça 6) .
6.	O convênio foi prorrogado, de ofício, devido aos recursos terem sido transferidos em 24/6/2010, passando a viger até 1/9/2010 (Extrato DOU 30/6/2010 de Peça 9) .  
7.	No Relatório do Tomador de Contas 73/2017, de 6/6/2017 (Peça 60) , onde os fatos estão circunstanciados, foi registrada a responsabilidade do ex-prefeito, Sr. Manoel Kuba, pelo dano causado ao erário, consubstanciada na impugnação parcial no valor de R$ 84.184,76, dos recursos repassados no âmbito do Convênio 224/2010 (Siconv 732672/2010) .
8.	A Controladoria-Geral da União pronunciou-se pela irregularidade das contas consoante exposto no Relatório de Auditoria 989/2017, no Certificado de Auditoria 989/2017e no Parecer do Dirigente 989/2017, (Peças 61, 62 e 63) , em seguida, a autoridade ministerial atestou haver tomado conhecimento das conclusões contidas nos mencionados documentos (Peça 63) .
9.	O Parecer Técnico 378/2010, de 23/4/2010 (Peça 1) , recebeu na mesma data a aprovação e chancela da Sra. Janaína Cristina Machado Pinto, então Coordenadora Geral de Análise de Projetos do Ministério do Turismo, da Proposta 6478/2010, que propunha a realização da 34ª Festa das Nações no Município de Guaíra-PR, que ocorreu no período de 29/4 a 02/5 de 2010 (Peça 1) 
10.	O Parecer CONJUR/MTur/406/2010 (Peça 3) teve por assunto a Minuta do Convênio 732672/2010, para o Projeto: "34ª FESTA DAS NAÇÕES", e foi aprovado em 26/4/2010 pela Sra. Manoelina Pereira Medrado, então Consultora Jurídica do Ministério do Turismo. 
EXAME TÉCNICO
11.	Verifica-se que as ações pretendidas no ajuste foram:
	- Cachê para show Banda Olho D'água; 
	- Contratação de seguranças; 
	- Locação de palco; 
	- Locação de tendas 05x05m; 
	- Locação de tendas 10x 10m; 
	- Locação de banheiros químicos; 
	- Cachê para show Jeann e Julio
12.	Os valores glosados Relatório do Tomador de Contas 73/2017, de 6/6/2017 (Peça 60) , foram apontados nas seguintes Notas Técnicas:
12.1.	Nota Técnica 355/2012, de 23/4/2012 (Peça 25) :
	Apresentações artísticas, musicais: 
- Show Artístico Musical ao vivo com a BANDA OLHO D'ÁGUA no dia 29 de Abril de 2010 
- Show Artístico Musical ao vivo com a Dupla Sertaneja JEANN E JULIO no dia 30 de Abril de 2010.
	Encaminhar foto de cada show/apresentação, filmagem e/ou material de divulgação pôs-evento (publicação em jornais, revistas ou reportagens televisivas) , que comprovem a efetiva realização de cada apresentação constante no Plano de Trabalho. 

	Locação de 12 (doze) tendas tipo pirâmide (4 dias de Evento -29, 30 de Abril e 01 e 02 de Maio de 2010) de 10x10m² de cobertura cada uma, com as características a seguir: Estrutura metálica com pé direito de 3,0m de altura, espessura de 2" (polegadas) , cobertura em lona náutica galvanizada, com fechamentos laterais, A empresa deverá disponibilizar um engenheiro para acompanhar a montagem da estrutura e fornecer a Anotação de Responsabilidade Técnica (ART) pela cobertura. (12 Tendas x 4 dias = 48 diárias) .
	Encaminhar fotografia e/ou filmagem de cada item listado no Plano de Trabalho.

	Contratação de empresa experiente no ramo de segurança profissional, devidamente registrada na Polícia Federal, que disponha de profissionais na área de segurança treinados para desempenhar com eficiência e perfeição as atividades de segurança, desde o início ao término dos eventos, sendo 140diarias, ao valor de R$ 110,00 cada assim distribuídas: 35 agentes em cada um dos dias do evento (29, 30 e 01 e 02 de Maio de 2010) (4 dias x 35 agentes = 140 Diárias) .
	Encaminhar declaração individual do prestador de serviço com RG e CPF, discriminando a função exercida detalhada, o valor contratado e o período de acordo com o aprovado no Plano de Trabalho. Quando possível, enviar fotografias e/ou filmagem (seguranças- tudo inserido no contexto do evento) 

12.2.	Nota Técnica 574/2012, de 3/12/2012 (Peça 29) :
	Objeto
	Ressalva
	Ressalva sanada

	Apresentações artísticas, musicais: 
- Show Artístico Musical ao vivo com a BANDA OLHO D'ÁGUA no dia 29 de Abril de 2010 
- Show Artístico Musical ao vivo com a Dupla Sertaneja JEANN E JULIO no dia 30 de Abril de 2010. 
	Encaminhar foto de cada show/apresentação, filmagem e/ou material de divulgação pôs-evento (publicação em jornais, revistas ou reportagens televisivas) , que comprovem a efetiva realização de cada apresentação constante no Plano de Trabalho. 
	Em parte

	Locação de 12 (doze) tendas tipo pirâmide (4 dias de Evento -29, 30 de Abril e 01 e 02 de Maio de 2010) de 10x10m²  de cobertura cada uma, com as características a seguir: Estrutura metálica com pé direito de 3,0m de altura, espessura de 2" (polcgadas) , cobertura em lona náutica galvanizada, com fechamentos laterais, A empresa deverá disponibilizar um engenheiro para acompanhar a montagem da estrutura e fornecer a Anotação de Responsabilidade Técnica (ART) pela cobertura. (12 Tendas x 4 dias = 48 diárias) 
	Encaminhar fotografia e/ou filmagem de cada item listado no Plano de Trabalho.
	Não

	Contratação de empresa experiente no ramo de segurança profissional, devidamente registrada na Polícia Federal, que disponha de profissionais na área de segurança treinados para desempenhar com eficiência e perfeição as atividades de segurança, desde o inicio ao término dos eventos, sendo 140 diarias, ao valor de R$ 110,00 cada assim distribuídas: 35 agentes em cada um dos dias do evento (29, 30 e 01 e 02 de maio de 2010) (4 dias x 35 agentes = 140 Diárias) .
	Encaminhar declaração individual do prestador de serviço com RG e CPF, discriminando a função exercida detalhada, o valor contratado e o período de acordo com o aprovado no Plano de Trabalho. Quando possível, enviar fotografias e/ou filmagem (seguranças- tudo inserido no contexto do evento) 
	Não

12.3.	Nota Técnica 118/2013, 5/2/2013 de (Peça 33) :
	Objeto
	Ressalva
	Ressalva sanada

	Apresentações artísticas, musicais: 
- Show Artístico Musical ao vivo com a BANDA OLHO D'ÁGUA no dia 29 de Abril de 2010 
- Show Artístico Musical ao vivo com a Dupla Sertaneja JEANN E JULIO no dia 30 de Abril de 2010. 
	Encaminhar foto de cada show/apresentação, filmagem e/ou material de divulgação pôs-evento (publicação em jornais, revistas ou reportagens televisivas) , que comprovem a efetiva realização de cada apresentação constante no Plano de Trabalho. 
	Em parte

	Locação de 12 (doze) tendas tipo pirâmide (4 dias de Evento -29, 30 de Abril e 01 e 02 de Maio de 2010) de 10x10m²  de cobertura cada uma, com as características a seguir: Estrutura metálica com pé direito de 3,0m de altura, espessura de 2" (polcgadas) , cobertura em lona náutica galvanizada, com fechamentos laterais, A empresa deverá disponibilizar um engenheiro para acompanhar a montagem da estrutura e fornecer a Anotação de Responsabilidade Técnica (ART) pela cobertura. (12 Tendas x 4 dias = 48 diárias) 
	Encaminhar fotografia e/ou filmagem de cada item listado no Plano de Trabalho.
	Não

	Contratação de empresa experiente no ramo de segurança profissional, devidamente registrada na Polícia Federal, que disponha de profissionais na área de segurança treinados para desempenhar com eficiência e perfeição as atividades de segurança, desde o início ao término dos eventos, sendo 140 diarias, ao valor de R$ 110,00 cada assim distribuídas: 35 agentes em cada um dos dias do evento (29, 30 e 01 e 02 de Maio de 2010) (4 dias x 35 agentes = 140 Diárias) .
	Encaminhar declaração individual do prestador de serviço com RG e CPF, discriminando a função exercida detalhada, o valor contratado e o período de acordo com o aprovado no Plano de Trabalho. Quando possível, enviar fotografias e/ou filmagem (seguranças- tudo inserido no contexto do evento) 
	Não

12.4.	A Nota Técnica 452/2013, 23/8/2013 de (Peça 37) , aprovou parcialmente a prestação de contas e recomendou novas diligências.
12.5.	A Nota Técnica 1060/2013, de 11/10/2013 (Peça 42) , glosou:
	Show Artístico Musical ao vivo com a BANDA OLHO D'ÁGUA
	R$ 9.040,00

	Contratação de empresa experiente no ramo de segurança profissional 
	R$ 15.400,00

	Locação de 10 (dez) tendas tipo pirâmide - 05x05m
	R$ 4.000,00

	Locação de 12 (doze) tendas tipo pirâmide - 10x10m
	R$ 10.560,00

12.6.	A Nota Técnica de Análise Financeira 462/2016, de 26/4/2016, da Coordenação Geral de Convênios do Ministério do Turismo (Peça 44) , concluiu pela APROVAÇÃO EM PARTE da prestação de contas quanto ao aspecto da execução financeira e ratificou a glosa de três itens apontados pela área técnica e um item apontado pela área financeira, sendo R$ 88.394,00 o valor total da glosa.
Área técnica:
Show da Banda Olho D'agua - valor efetivamente pago R$ 8.588,00: 
Segurança Profissional - valor efetivamente pago R$ 15.246,00 
Tendas - valor efetivamente pago R$ 14.560,00 
Área financeira:
Show da dupla JEANN & JULIO - valor efetivamente pago R$ 50.000,00 
12.6.1.	Esclarece que foram devolvidos R$ 2.134,00 em 26/7/2010 (Peça 18) .
13.	Quanto ao show da dupla JEANN & JULIO, a irregularidade apontada refere-se ao procedimento de inexigibilidade, considerando que a dupla JEANN & JULIO foi contratada por empresa intermediadora (PIER 37 AGENCIAMENTO DE PROPAGANDAS LTDA) , e não pelo empresário exclusivo, e considerou o item 17.2 do Acórdão 5051/2013-TCU-Primeira Câmara TCU, de Relatoria do Ministro Valmir Campelo:
17.2 está sujeita à glosa a contratação de bandas de música, por meio de inexigibilidade de licitação, sob o fundamento da exclusividade de representação, com base na apresentação de cartas e de declarações que supostamente atestariam a dita exclusividade, mas na verdade não se prestam para tanto, o que só pode ser feito por meio de contrato firmado entre artistas e empresários, devendo ainda constar registro em cartório, além de regular publicação, conforme as disposições contidas no termo de convênio, no item 9.5 do Acórdão 96/2008-TCU-Plenário e nos arts. 25, inciso III, e 26, todos da Lei n°8.666/1993. 
13.1	O Acórdão 96/2008-TCU-Plenário, de Relatoria do Ministro Benjamin Zymler, já manifestou o seu entendimento, indicando que quando da contratação de artistas consagrados, enquadrados na hipótese de inexigibilidade prevista no inciso III do art. 25 da Lei 8.666/1993, por meio de intermediários ou representantes deve ser apresentada cópia do contrato de exclusividade dos artistas com o empresário contratado, registrado em cartório. Deve ser ressaltado que o contrato de exclusividade difere da autorização que confere exclusividade apenas para os dias correspondentes à apresentação dos artistas e que é restrita à localidade do evento, observando, ainda, a recomendação do Memorando 196/2012/AEC/MTUR que recomendou que em decorrência das recentes decisões do Tribunal de Contas da União, que as prestações de contas de convénios relativos a eventos que não possuam contrato de exclusividade do artista com representante exclusivo, registrado em cartório, nos termos do Acórdão 96/2008-TCU-Plenário, tenham os valores relativos glosados e que seja solicitada a devolução do recurso e instaurado processo de Tomada de Contas Especial, caso não haja o ressarcimento ao Erário. 
13.2.	Transcreve-se o descrito no item 9.5 do Acórdão 96/2008-TCU-Plenário:
9.5. determinar ao Ministério do Turismo que, em seus manuais de prestação de contas de convênios e nos termos dessas avenças, informe que:
9.5.1. quando da contratação de artistas consagrados, enquadrados na hipótese de inexigibilidade prevista no inciso III do art. 25 da Lei nº 8.666/1992, por meio de intermediários ou representantes:
9.5.1.1. deve ser apresentada cópia do contrato de exclusividade dos artistas com o empresário contratado, registrado em cartório. Deve ser ressaltado que o contrato de exclusividade difere da autorização que confere exclusividade apenas para os dias correspondentes à apresentação dos artistas e que é restrita à localidade do evento;
9.5.1.2. o contrato deve ser publicado no Diário Oficial da União, no prazo de cinco dias, previsto no art. 26 da Lei de Licitações e Contratos Administrativos, sob pena de glosa dos valores envolvidos; 
9.5.2. os valores arrecadados com a cobrança de ingressos em shows e eventos ou com a venda de bens e serviços produzidos ou fornecidos em função dos projetos beneficiados com recursos dos convênios devem ser revertidos para a consecução do objeto conveniado ou recolhidos à conta do Tesouro Nacional. Adicionalmente, referidos valores devem integrar a prestação
14.	Como já referido, o Sr. Manoel Kuba era a pessoa responsável pela gestão dos recursos federais repassados, bem como pela apresentação da prestação de contas final do convênio.
15.	A efetiva realização de eventos artísticos ou culturais custeados com recursos de convênio celebrados com o Ministério do Turismo deve ser demonstrada por intermédio dos documentos mencionados nas normas vigente à época e respectivos termos de convênio. Em regra, são exigidos os seguintes elementos comprobatórios: fotografias ou filmagens do evento constando o nome do evento e a logomarca do MTur, bem como das atrações artísticas que se apresentaram; declaração do convenente atestando a realização do evento; declaração de autoridade local que não seja o convenente atestando a realização do evento; declaração de gratuidade; e declaração de exibição de vídeo institucional do MTur. 
16.	Nos termos da cláusula décima segunda - Da Prestação de Contas do Termo de Convênio, além dos documentos e informações a serem inseridos pelo convenente no Siconv, a prestação de contas deveria ser composta dos seguintes elementos (Peça 1, p. 36-37) :
PARÁGRAFO PRIMEIRO. A prestação de contas deverá ser elaborada com rigorosa observância às disposições da Portaria Interministerial nº 127/2008, atualizada, devendo ser composta, além dos documentos e informações inseridos pelo CONVENENTE no SICONV, do seguinte:
a) relatório de cumprimento do objeto, explicitando a repercussão do mesmo;
b) declaração de realização dos objetivos a que se propunha o instrumento;
c) relação de bens adquiridos, produzidos ou construídos, quando for o caso;
d) relação de treinados ou capacitados, quando for o caso;
e) relação de serviços prestados, se for o caso;
f) comprovante de recolhimento do saldo de recursos, quando houver;
g) documento comprobatório do efetivo recebimento do cachê por parte dos artistas, e/ou bandas, e/ou grupos, emitido pelo contratante dos mesmos; e, 
h) termo de compromisso por meio do qual o CONVENENTE será obrigado a manter os documentos relacionados ao Convênio pelo prazo de 20 (vinte) anos, contados da data em que foi aprovada a prestação de contas, nos termos do § 3º, do art. 32, da Portaria Interministerial de 127/2008, atualizada.
PARÁGRAFO SEGUNDO. Na hipótese dos documentos e informações abaixo relacionados não poderem ser incluídos no SICONV, mediante justificativa do CONVENENTE, deverão ser apresentados ao CONCEDENTE:
a) extrato da conta bancária específica do período do recebimento da parcela única ou da primeira parcela até o último pagamento e conciliação bancária;
b) comprovante de recolhimento do saldo de recursos à conta indicada pelo CONCEDENTE ou GRU, quando recolhido ao Tesouro Nacional;
c) cópia do despacho adjudicatório e homologação das licitações realizadas ou justificativa para sua dispensa ou inexigibilidade, com o respectivo embasamento legal, de acordo com as disposições contidas na Lei 8.666/93 e em suas posteriores alterações, na Lei 10.520, de 17 de julho de 2002, no Decreto nº 5.504, de 05 de agosto de 2005, e na Portaria Interministerial 217/MPOG-MF, de 31 de julho de 2006, atualizada;
d) cópia dos termos de contratos firmados com terceiros para a consecução do objeto conveniado e documentação comprobatória de sua execução;
e) comprovação, por meio de fotografia jornal, vídeo, etc., da fixação da logomarca do Ministério do Turismo no material promocional, na forma estabelecida pela Instrução Normativa n. 02, de 16 de dezembro de 2009, da Secretaria de Comunicação Social da Presidência da República;
f) comprovante por meio de fotografia, jornal, vídeo, cd's, dvd's, entre outros, de cada meta/etapa especificada no Plano de Trabalho aprovado;
g) cópia das faturas, recibos, notas fiscais e quaisquer outros documentos comprobatórios das despesas com a execução deste Convênio, inclusive, se for o caso, com hospedagens em estabelecimento hoteleiro ou similar e com aquisições de passagens de qualquer meio de transporte, bem como dos respectivos bilhetes utilizados, evidenciando em demonstrativo à parte e de forma correlacionada aos valores parciais e totais dessas despesas da seguinte forma:
1 - no caso de despesas com aquisições de passagens: o nome completo do usuário do bilhete, sua condição de participante no evento, conforme previamente definida no respectivo Plano de Trabalho, número de sua Carteira de Identidade e CPF/MF, endereço residencial completo, o trecho utilizado e as datas de embarque e desembarque, conforme indicadas no respectivo bilhete utilizado;
2 - no caso de despesas com hospedagens: o nome completo do hóspede, sua condição de participante no evento, conforme previamente definida no respectivo Plano de Trabalho, o número de sua Carteira de Identidade, CPF e endereço residencial completo.
h) emissão de 02 (duas) Declarações atestando a execução do objeto deste Convênio, sendo um do CONVENENTE e a outra de uma autoridade local;
i) cópia do comprovante de veiculação e fotografia com o endereço do anúncio em outdoor, frontlight ou luminoso, se for o caso;
j) comprovação por meio de fotografia nos casos em que houver banners faixas, troféus e medalhas, de cada Peça afixada ou entregue;
k) cópia do anúncio em vídeos, cd's, dvd's, entre outros, e, ainda, comprovante de veiculação dos anúncios em rádios, tv, jornais, revistas ou catálogos, se for o caso;
l) exemplar de cada Peça com o termo de recebimento do material e termo de distribuição do material promocional e Peças produzidas, quando for o caso; e
m) comprovante da aplicação, na consecução do objeto deste Convênio, dos valores arrecadados com a cobrança de ingressos em show e eventos ou com a venda de bens e serviços produzidos ou fornecidos no âmbito deste Instrumento, ou do seu recolhimento à conta do Tesouro Nacional, quando for o caso.
CONCLUSÃO
17.	A partir dos elementos constantes dos autos, foi possível verificar que os recursos repassados por força do Convênio 224/2010 (Siconv 732672/2010) , celebrado entre o Ministério do Turismo e o Município de Guaíra/PR, teve por objeto a realização da "34ª Festa das Nações" gastos na gestão do Sr. Manoel Kuba.
18.	Desse modo, deve ser promovida sua citação, para que apresente alegações de defesa quanto à não comprovação da boa e regular aplicação dos recursos recebidos. 
19.	É cediço que a comprovação da boa e regular aplicação de bens e valores públicos é dever de todos aqueles a quem sejam confiados recursos federais, por força do disposto nos arts. 37, caput, e 70, parágrafo único, da Constituição da República de 1988 e do art. 93 do Decreto-lei n. 200/1967.
20.	Ante o caráter indispensável da documentação em referência para demonstrar o nexo causal entre os recursos federais repassados e a despesa realizada, resta configurada ofensa às regras legais e princípios basilares da administração pública, uma vez que, em última análise, o gestor deixou de comprovar o efetivo emprego dos recursos postos sob sua responsabilidade em benefício da sociedade.
21.	Cabe informar ao Sr. Manoel Kuba que a demonstração da correta aplicação dos recursos perante este Tribunal deve ocorrer por meio da apresentação de documentação probatória das despesas efetuadas. No caso concreto, o responsável deve apresentar a documentação complementar comprobatória da regular utilização dos recursos públicos aplicados no âmbito do Convênio 224/2010 (Siconv 732672/2010) , celebrado entre o Ministério do Turismo e o Município de Guaíra/PR, que teve por objeto a realização da "34ª Festa das Nações":
- comprovação da efetiva apresentação da banda Olho D'água; 
- comprovação da locação de 12 (doze) tendas tipo pirâmide (4 dias de Evento) ;
- comprovação da contratação de 140 diárias de segurança profissional por meio de empresa experiente no ramo e devidamente registrado na Policia Federal; 
- contratação da dupla Jeann e Julio por empresa intermediadora (PÍER 37 AGENCIAMENTO DE PROPAGANDAS LTDA) , e não pelo empresário exclusivo, e considerando o Acórdão 5051/2013-TCU-Primeira Câmara TCU que assim determina: (...) - "está sujeita à glosa a contratação de bandas de música, por meio de inexigibilidade de licitação, sob o fundamento da exclusividade de representação, com base na apresentação de cartas e de declarações que supostamente atestariam a dita exclusividade, mas na verdade não se prestam para tanto, o que só pode ser feito por meio de contrato firmado entre artistas e empresários, devendo ainda constar registro em cartório, além de regular publicação, conforme as disposições contidas no termo de convênio, no item 9.5 do Acórdão 96/2008-TCU-Plenário e nos arts. 25, inciso III, e 26, todos da Lei 8.666/1993". O Acórdão 96/2008-TCU-Plenário, já manifestou o seu entendimento, indicando que quando da contratação de artistas consagrados, enquadrados na hipótese de inexigibilidade prevista no inciso III do art. 25 da Lei 8.666/1993, por meio de intermediários ou representantes deve ser apresentada cópia do contrato de exclusividade dos artistas com o empresário contratado, registrado em cartório.
PROPOSTA DE ENCAMINHAMENTO
22.	Diante do exposto, submetem-se os autos à consideração superior, propondo:
22.1	realizar a citação do Sr. Manoel Kuba, (CPF XXX.211.008-XX) , na condição de Prefeito Municipal de Guaíra/PR (gestão 2009-2012) , com fundamento nos arts. 10, § 1º, e 12, incisos I e II, da Lei 8.443/1992 c/c o art. 202, incisos I e II, do RI/TCU, para que, no prazo de quinze dias, apresente alegações de defesa e/ou recolha, aos cofres do Tesouro Nacional a quantia de R$ 88.394,00, atualizada monetariamente a partir de 24/6/2010 até o efetivo recolhimento, ante a glosa parcial dos recursos repassado para a execução do Convênio 224/2010 (Siconv 732672/2010) , celebrado entre o Ministério do Turismo e o Município de Guaíra/PR, que teve por objeto a realização da "34ª Festa das Nações", abatendo-se o valor de R$ 2.134,00 em 26/7/2010, pela falta das seguintes comprovações: 
- comprovação da efetiva apresentação da banda Olho D'água; 
- comprovação da locação de 12 (doze) tendas tipo pirâmide (4 dias de Evento) ;
- comprovação da contratação de 140 diárias de segurança profissional por meio de empresa experiente no ramo e devidamente registrado na Policia Federal; 
- contratação da dupla Jeann e Julio por empresa intermediadora (PÍER 37 AGENCIAMENTO DE PROPAGANDAS LTDA) , e não pelo empresário exclusivo, e considerando o Acórdão 5051/2013-TCU-Primeira Câmara TCU que assim determina: (...) - "está sujeita à glosa a contratação de bandas de música, por meio de inexigibilidade de licitação, sob o fundamento da exclusividade de representação, com base na apresentação de cartas e de declarações que supostamente atestariam a dita exclusividade, mas na verdade não se prestam para tanto, o que só pode ser feito por meio de contrato firmado entre artistas e empresários, devendo ainda constar registro em cartório, além de regular publicação, conforme as disposições contidas no termo de convênio, no item 9.5 do Acórdão 96/2008-TCU-Plenário e nos arts. 25, inciso III, e 26, todos da Lei 8.666/1993". O Acórdão 96/2008-TCU-Plenário, já manifestou o seu entendimento, indicando que quando da contratação de artistas consagrados, enquadrados na hipótese de inexigibilidade prevista no inciso III do art. 25 da Lei 8.666/1993, por meio de intermediários ou representantes deve ser apresentada cópia do contrato de exclusividade dos artistas com o empresário contratado, registrado em cartório.
	Valor Original (R$) 
	Data da Ocorrência

	88.394,00
	24/6/2010

	 (2.134,00) 
	26/7/2010

3.		Ordenada a mencionada citação em 16/3/2018 (peça 67) , o responsável foi regularmente citado (peça 69) e compareceu ao processo trazendo suas alegações de defesa (peça 70) , as quais são objeto de exame em tópico específico adiante.
ANÁLISE DOS PRESSUPOSTOS DE PROCEDIBILIDADE DA IN/TCU 71/2012
Avaliação de Viabilidade do Exercício do Contraditório e Ampla Defesa
4.	Preliminarmente, verifica-se que não houve o transcurso de mais de dez anos desde o fato gerador sem que tenha havido a notificação do responsável pela autoridade administrativa federal competente (art. 6º, inciso II, c/c art. 19 da IN/TCU 71/2012, modificada pela IN/TCU 76/2016) , uma vez que as despesas impugnadas datam de 24/6/2010 (peça 8) e o responsável foi notificado sobre as irregularidades pela autoridade administrativa competente em 04/3/2012 (peças 26-27) .
Valor de Constituição da TCE 	
5.	Verifica-se que o valor atualizado do débito apurado (sem juros) em 1/1/2017 é superior a R$ 100.000,00, na forma estabelecida conforme os arts. 6º, inciso I, e 19 da IN/TCU 71/2012, modificada pela IN/TCU 76/2016.
OUTROS DÉBITOS NOS SISTEMAS DO TCU COM O MESMO RESPONSÁVEL
6.	Informa-se que foi localizado processo em curso neste Tribunal com débitos imputáveis ao responsável:
- Processo 016.098/2017-0, Aberto: Tomada de Contas Especial originária de apartado do Relatório de Auditoria (TC Processo 008.536/2016-3; Acórdão 2977/2017-TCU-Segunda Câmara) , tratando de irregularidades nos Convênios 50/2004 (Siafi 511824) e 80/2007 (Siafi 601821) , firmados entre o extinto Ministério da Pesca e Aquicultura e o Município de Guaíra/PR, para aquisição de equipamentos para frigorífico de pescado e para construção de frigoríficos de peixes, respectivamente.
7.	A tomada de contas especial está, assim, devidamente constituída e em condição de ser instruída.
EXAME TÉCNICO
8.	A partir desse ponto, passa-se ao exame das alegações de defesa trazidas pelo Sr. Manoel Kuba (peça 70) . 
Argumento
9.	Relativamente à contratação da dupla Jeann e Júlio, afirma que a empresa intermediária contratada detinha documento/contrato com o empresário exclusivo dos artistas que lhe garantia firmar o compromisso para a data da apresentação no evento, o que de fato ocorreu normalmente, de acordo com o previsto no plano de trabalho.
9.1	Assevera que, em que pese a contratação do intermediário detentor de carta de exclusividade firmada pelo empresário dos artistas, não há nos autos qualquer elemento que evidencie qualquer irregularidade em relação aos valores pagos.
9.2	Evidencia, por último, que as recomendações deste Tribunal em relação às contratações do tipo sob foco foram expedidas no ano de 2012, posteriores à contratação questionada, realizada no ano de 2010.
Exame
10.	A comprovação da boa e regular aplicação de recursos públicos repassados mediante convênios evidencia-se mediante a execução física e financeira do objeto pactuado, acompanhada do necessário nexo de causalidade entre uma e outra. Nesse sentido, consolidou-se aqui a jurisprudência no sentido de que a mera execução física do objeto ou de parte dele, por si só, não comprova que os recursos foram aplicados corretamente, cabendo ao responsável demonstrar o nexo causal entre os recursos que lhe foram repassados e os documentos de despesas referentes à execução física, tais como, recibos, documentos fiscais com a especificação dos bens/serviços prestados e respectivos valores, além da menção ao número do convênio, extratos bancários, onde se permita verificar a congruência entre a movimentação havida e os pagamentos efetuados, de forma que seja possível confirmar que o objeto ajustado foi executado com os recursos transferidos. 
10.1	Assim, incumbe ao gestor o ônus de produzir esses mencionados documentos, necessários para comprovar o bom e regular emprego dos recursos públicos, em consonância às disposições contidas no art. 70, parágrafo único, da Constituição Federal, e no art. 93 do Decreto-Lei 200/1967 (Acórdão 2024/2016-TCU-Segunda Câmara, 1.449/2016-TCU-2ª Câmara, 11.236/2015-TCU-2ª Câmara, todos esses relatados pela Ministra Ana Arraes; 3.547/2019-TCU-1ª Câmara, relator Ministro Benjamim Zymler; 11.222/2015-TCU-2ª Câmara, relator Ministro Augusto Nardes; 7.612/2015-TCU-1ª Câmara e 3.356/2019-TCU-1ª Câmara, ambos da relatoria do Ministro Walton Alencar Rodrigues) .
10.2	No caso vertente, acerca da contratação de atrações artísticas como a da espécie, a cláusula terceira, item II, do termo de convênio (peça 5) traz expressa disposição nos seguintes termos:
oo) apresentar na prestação de contas, quando da contratação de artistas, consagrados, enquadrados na hipótese de inexigibilidade prevista no inciso III do art. 25 da Lei nº 8.666/1993, atualizada, por meio de intermediários ou representantes, cópia do contrato de exclusividade dos artistas com o empresário contratado, registrado em cartório, sob pena de glosa dos valores envolvidos. Ressalta-se que o contrato de exclusividade difere da autorização que confere exclusividade apenas para os dias correspondentes à apresentação dos artistas e que é restrita à localidade do evento, conforme dispõe o Acórdão 96/2008-TCU-Plenário do TCU; e
pp) encaminhar ao CONCEDENTE documento comprobatório do efetivo recebimento do cachê por parte dos artistas, e/ou bandas, e/ou grupos, emitido pelo contratante dos mesmos.
10.3 Diante dessas considerações, observa-se que os argumentos trazidos pelo responsável são insuficientes para comprovar a regularidade da aplicação dos recursos repassados.
10.4 De fato, não constam dos autos documentos capazes atestar de forma inequívoca que os valores previstos no plano de trabalho e repassados ao convenente foi o efetivamente recebido pela atração que se apresentou no evento, prevista no plano de trabalho. De outra forma, somente consta do processo que a empresa intermediária contratada pelo município (peça 20) foi a beneficiária do pagamento com recursos do convênio (peça 22, p. 16) , tendo apresentado para a sua contratação carta de exclusividade (peça 19) conferida pela empresa A.C. Alves e Cia Ltda. restrita ao evento, firmada por pessoa estranha ao seu quadro societário (Edmur Costa Alves) , que também não logramos confirmar ser a representante legal da dupla Jeann e Júlio.
10.5	Ressalta-se que as disposições presentes no termo de convênio não davam margem a dúvidas de interpretação quanto à necessidade de comprovação do efetivo recebimento dos cachês por partes das atrações artísticas ou de seus representantes legais, bem como sobre as limitações existentes para a aceitação de contratos de exclusividade restritos a datas e localidades específicos na prestação de contas. Portanto, o argumento no sentido de que as recomendações nesse sentido somente ocorreram após dois anos da firmatura do contrato, bem como as demais alegações, não merece acolhimento.
10.6	Dessa forma, mostra-se sobremaneira dificultado o estabelecimento do necessário nexo de causalidade entre as despesas realizadas e os recursos repassados por força do convênio.
10.7	Nesse cenário, deve-se rejeitar o argumento trazido.
Argumento
11.	Alega o responsável, em relação à apresentação da Banda Olho D´água, que no dia 29/4/2010 a referida banda fez parte das apresentações como apoio, tendo sido encaminhadas fotografias ao MTur onde aparece a dupla Jeann e Júlio se apresentando com a essa banda. Traz uma foto (peça 70, p. 8) , onde assevera estar em primeiro plano a dupla Jeann e Júlio e atrás a Banda Olho D´água.
11.1Ainda, que a apresentação da banda em questão esteja comprovada em notícia publicada pela Câmara Municipal de Vereadores de Guaira (www.camaraguaira.pr.gov.br) , de onde destaca o seguinte excerto: "Na noite de abertura teve apresentação da dupla guairense, sucesso do Sertanejo Universitário, Fred e Inácio. O encerramento do primeiro dia ficou a cargo da 'Banda Olho D'Água'" (grifos do original) .
Exame
12.	De fato, sob o título "Câmara participa da abertura da 34ª Festa das Nações", consta no portal da Câmara de Vereadores de Guaíra notícia dando conta da apresentação da Banda Olho D´água no primeiro dia do evento, em 29/4/2010 (https://www.camaraguaira.pr.gov.br/noticiasView/4083_noticia.html) .
12.1Em razão da presença de matéria de cunho jornalístico, elemento comprobatório previsto no instrumento de convênio firmado, deve prosperar a alegação trazida e considerar elidido o apontamento presente na Nota Técnica 1060/2013 (peça 42) , objeto de citação nos presentes autos, uma vez averiguada a execução física desse item do plano de trabalho.
Argumento
13.	No tocante às tendas, também afirma que foram encaminhadas ao MTur fotografias que comprovam a instalação de 12 tendas tipo pirâmide 10x10 m² no local do evento. Traz uma foto (peça 70, p. 9) onde afirma presente as mencionadas tendas.
Exame
14.	O plano de trabalho aprovado previa a contratação de 10 tendas 5x5 m², no valor de R$ 4.000,00, e de 12 tendas 10x10 m², no valor de R$ 10.560,00, tendo sido o responsável chamado a apresentar defesa em relação à comprovação da execução física dessas 12 últimas.
14.1A fotografia trazida pelo responsável (peça 70, p. 9) para comprovar a instalação das 12 tendas 10x10 m² é a mesma já presente dos autos (peça 52, p. 1) , a qual foi objeto de exame por parte das Notas Técnicas 118/2013 e 1060/2013 (peças 33 e 42) , que concluíram ser a quantidade inferior, não sendo possível visualizá-las de forma separada e inserida no contexto do evento.
14.2	De fato, o exame detalhado da dita fotografia não permite afirmar, de forma inequívoca, a instalação das 12 tendas de 10x10 m². Além disso, não consta nenhum elemento de identificação que possibilite afirmar que a imagem foi produzida durante a realização do evento objeto do convênio.
14.3	Assim, em relação a esse item, a defesa apresentada se mostra insuficiente em comprovar a execução do item questionado, devendo, portanto, ser rejeitada.
Argumento
15.	Já em relação à contratação de seguranças, aduz que "foi encaminhada [ao MTur] Declaração da empresa ATAQUE SERVIÇOS DE SEGURANÇA E VIGILÂNCIA LTDA, Nota Fiscal emitida pela empresa, bem como o Contrato de Prestação de Serviços nº 59/2010 oriundo do Pregão Presencial nº 65/2010 e documentos de regularidade fiscal. Também, cópia do Contrato de Prestação de Serviços nº 58/2010". Traz cópias de Nota de empenho e Nota fiscal (peça 70, p. 12-13) .
15.1	Continuando, pondera que a contratação de pessoa jurídica para a prestação dos serviços torna desnecessário o encaminhamento de cópias de RGs e CPFs de pessoas físicas, ou mesmo a indicação das atividades desenvolvidas, pois somente os serviços de segurança, e nenhum outro mais, fora contratado. 
15.2	Justifica também que não foram encaminhadas fotografias e/ou filmagens desses serviços em razão da ausência de obrigatoriedade para tal, mas somente a faculdade para tanto.
Exame
16.	Consta do plano de trabalho que seriam contratados 35 seguranças para cada um dos quatro dias do evento, ao custo unitário de R$ 110,00, perfazendo um total de R$ 15.400,00.
16.1	Houve a glosa desse valor total por parte do concedente em razão da ausência de comprovação de sua execução física, haja vista que não foram apresentados imagens dos prestadores de serviço atuando no evento, bem como a relação dos seguranças escalados para a prestação dos serviços, segundo anotado nas Notas Técnicas 118/2013 e 1060/2013 (peças 33 e 42) .
16.2	Verifica-se que os elementos trazidos pelo responsável comprovam a contratação e o pagamento à empresa prestadora dos serviços de segurança, atestando a regularidade da execução financeira do item. Entretanto, no tocante à comprovação da efetiva prestação dos serviços, não foi apresentado qualquer outro documento que atestasse a execução física do item.
16.3	Vale destacar que a cláusula 12ª, § 2º, item "f", do termo de convênio previa a apresentação de "comprovante por meio de fotografia, jornal, vídeo, cd's, dvd's, entre outros, de cada meta/etapa especificada no Plano de Trabalho aprovado". Assim, a alegação do responsável no sentido de ser uma faculdade, e não uma obrigação, a apresentação desses comprovantes não deve prosperar.
16.4        Deve-se também ressaltar que, embora o convênio em referência não estabeleça de forma específica a necessidade de envio pelo convenente de uma relação com a identificação das pessoas que atuariam no evento prestando os serviços de segurança pela empresa contratada, em consulta realizada pelo Ministério do Turismo a este TCU quanto à dúvida pertinente aos documentos necessários para comprovação dos eventos referentes a convênios celebrados, esta Corte houve por deliberar no seguinte sentido (Acórdão 1459/2012-TCU-Plenário) :
9.2 responder ao consulente que: 
9.2.1 a análise de prestação de contas relativas a convênios celebrados pelo Ministério do Turismo deve observar, quanto aos documentos que a compõem, a legislação vigente à época da celebração da avença e o prescrito no termo de ajuste, sendo sempre necessário que o cumprimento do objeto pelo convenente reste indubitavelmente comprovado;
9.2.2 para as situações anteriores a 2010, caso os documentos enumerados no art. 28 Instrução Normativa STN 1/97 e no art. 58 da então vigente Portaria Interministerial 127/2008 não sejam suficientes para comprovar a execução do objeto do convênio, poderão ser exigidos outros elementos de prova, tais como os estabelecidos a partir daquele ano (fotografias, jornais pós-evento, CDs, DVDs, entre outros) . 
14.5	Observa-se, assim, que a exigência do Ministério do Turismo está de acordo com o referido acórdão. Contudo, verificando a prestação de contas encaminhada pelo convenente e suas complementações, não se observou nenhum documento que comprovasse cabalmente a execução física dos serviços de segurança previstos no plano de trabalho.
16.6	Por essas razões, não devem ser acolhidas as alegações trazidas no tocante a essa questão. 
Argumento
17.	Por último, ressalta que o procedimento administrativo 1.25.012.000022/2012-58 (peça 70, p. 14-23) instaurado pelo Ministério Público Federal, cuidando de possível malversação dos recursos originários do convênio sob exame, foi arquivado em razão da ausência de quaisquer condutas dolosas ou culposas de sua parte.
Exame
18.		A jurisprudência aqui é pacífica em considerar que eventuais decisões proferidas em outras instâncias, versando sobre o mesmo assunto e tendo por objeto idênticas responsabilidades, não vinculam a decisão administrativa a ser proferida por este Tribunal, bem como não acarretam qualquer prejuízo à competência exclusiva do TCU em verificar a boa e regular aplicação dos recursos federais. (v.g. Acórdão 1855/2020-TCU-Plenário, relator Ministro-Substituto Marcos Bemquerer Costa, 1824/2020-TCU-Plenário, relator Ministro Benjamin Zymler, 1700/2020-TCU-Plenário, relator Ministro-Substituto Augusto Shermam, 680/2015-Plenário, relator Ministro André Luiz de Carvalho, 2983/2016-TCU-1ª Câmara, relator Ministro Bruno Dantas, e 1276/2012-2ª Câmara relator Ministro-Substituto Marcos Bemquerer Costa) .
18.1	Somente a sentença absolutória no juízo criminal fundada no reconhecimento da inexistência material do fato ou na negativa de autoria tem a aptidão de impedir a responsabilização civil e administrativa do agente (Acórdão 6903/2018-TCU-Segunda Câmara, relatora Ministra Ana Arraes; e 131/2017-TCU-Plenário, relator Ministro Walton Alencar Rodrigues) .
18.2	Ademais, a tese da independência entre as instâncias já foi objeto de pronunciamento no âmbito do Supremo Tribunal Federal (Mandados de Segurança 26.969-DF e 25.880-DF) , bem como pelo Superior Tribunal de Justiça (MS 7080-DF, MS 7138-DF e 7042-DF) , corroborando, por extensão, o entendimento esposado por esta Corte de Contas (Acórdão 3036/2015-TCU-Plenário, 10.042/2015-TCU-2ª e 2.743/2019-TCU-2ª Câmara, relator Ministro-substituto Marcos Bemquerer; 7.475/2015-TCU- 1ª Câmara  e 7.752/2015-TCU-1ª Câmara, relator Ministro José Múcio Monteiro; e 7.123/2014-TCU-1ª Câmara, relator Ministro Bruno Dantas) .
18.3	Dessa forma, o argumento trazido não tem aqui a aptidão de eximir a responsabilidade do defendente.
19.	Em razão do exame das alegações de defesa apresentadas pelo defendente, juntamente com os elementos presentes nos autos, restaram não comprovadas as despesas relacionadas aos seguintes itens do plano de trabalho:
	- Show da dupla Jeann e Julio, 	R$ 50.000,00
	- Contratação de seguranças, R$ 15.400,00
	- Locação de tendas 10x10m², R$ 10.560,00
20.	O valor do débito presente no processo corresponde a proporção do somatório dos valores glosados (R$ 75.960,00) multiplicado pelo valor proporcional da parcela federal aplicada no convênio, de 95,2381% (R$ 100.000,00/R$ 105.000,00) , totalizando R$ 72.342,86, tendo por data-base o dia 29/6/2010, data em que foram os recursos federais creditados na conta bancária vinculada (peça 14) , abatendo-se o valor de R$ 2.134,00, recolhido ao Tesouro em 26/7/2010 (peça 18) .
Prescrição da Pretensão Punitiva
21.	Vale ressaltar que a pretensão punitiva do TCU, conforme Acórdão 1441/2016-TCU-Plenário, que uniformizou a jurisprudência acerca dessa questão, subordina-se ao prazo geral de prescrição indicado no art. 205 do Código Civil, que é de 10 anos, contado da data de ocorrência da irregularidade sancionada, nos termos do art. 189 do Código Civil, sendo este prazo interrompido pelo ato que ordenar a citação, a audiência ou a oitiva do responsável. 
22.	No caso em exame, não ocorreu a prescrição, uma vez que as condutas inquinadas datam de 29/6/2010, tendo sido ordenada a citação dirigida ao responsável em prazo inferior a dez anos, em 16/3/2018 (peça 67) .
CONCLUSÃO
18.	Em face da análise promovida na seção "Exame Técnico", propõe-se rejeitar parte das alegações de defesa apresentas pelo responsável Manoel Kuba, uma vez que não foram suficientes para sanar a integralidade das condutas a ele atribuídas. Ademais, inexistem nos autos elementos que demonstrem a boa-fé do responsável ou a ocorrência de outras excludentes de culpabilidade.
18.1Verifica-se também que não houve a prescrição da pretensão punitiva, conforme análise já realizada.
18.2 Tendo em vista que não constam dos autos elementos que permitam reconhecer a boa-fé do responsável, sugere-se que as suas contas sejam julgadas irregulares, nos termos do art. 202, § 6º, do Regimento Interno do TCU, com a imputação da sanção prevista no art. 57 da Lei 8.443/1992.
PROPOSTA DE ENCAMINHAMENTO
19.	Diante do exposto, submetemos os autos à consideração superior, propondo ao Tribunal:
	a) rejeitar, em parte, as alegações de defesa apresentadas pelo Sr. Manoel Kuba (CPF XXX.211.008-XX) ;
	b) julgar irregulares, nos termos dos arts. 1º, inciso I, 16, inciso III, alínea "c", da Lei 8.443/1992, c/c os arts. 19 e 23, inciso III, da mesma Lei, as contas do responsável Manoel Kuba (CPF XXX.211.008-XX) , condenando-o ao pagamento das importâncias a seguir especificadas, atualizadas monetariamente e acrescidas dos juros de mora, calculadas a partir das datas discriminadas até a data da efetiva quitação do débito, fixando-lhe o prazo de quinze dias, para que comprove, perante o Tribunal, o recolhimento das referidas quantias aos cofres do Tesouro Nacional, nos termos do art. 23, inciso III, alínea "a", da citada lei, c/c o art. 214, inciso III, alínea "a", do Regimento Interno do TCU.
	Valor (R$) 
	Data da ocorrência
	Débito/Crédito

	72.342,86
	29/6/2010
	D

	2.134,00
	26/7/2010
	C

	Valor atualizado do débito (sem juros) em 2/6/2021: R$ 128.496,26
	c) aplicar ao Sr. Manoel Kuba (CPF XXX.211.008-XX) a multa prevista no arts. 57, da Lei 8.443/1992, c/c o art. 267, do Regimento Interno do TCU, com a fixação do prazo de quinze dias, a contar da notificação, para comprovar, perante o Tribunal (art. 214, inciso III, alínea "a", do Regimento Interno) , o recolhimento da dívida aos cofres do Tesouro Nacional, atualizada monetariamente desde a data do acórdão que vier a ser proferido até a do efetivo recolhimento, se for paga após o vencimento, na forma da legislação em vigor;
	d) autorizar, desde logo, a cobrança judicial das dívidas, caso não atendidas as notificações, na forma do disposto no art. 28, inciso II, da Lei 8.443/1992;
	e) autorizar também, desde logo, se requerido, com fundamento no art. 26, da Lei 8.443, de 1992, c/c o art. 217, §§ 1º e 2º do Regimento Interno do TCU, o parcelamento da (s) dívida (s) em até 36 parcelas, incidindo, sobre cada parcela, corrigida monetariamente, os correspondentes acréscimos legais, fixando-lhe o prazo de quinze dias, a contar do recebimento da notificação, para comprovar, perante o Tribunal, o recolhimento da primeira parcela, e de trinta dias, a contar da parcela anterior, para comprovar os recolhimentos das demais parcelas, devendo incidir, sobre cada valor mensal, atualizado monetariamente, os juros de mora devidos, no caso do débito, na forma prevista na legislação em vigor, alertando os responsáveis de que a falta de comprovação do recolhimento de qualquer parcela importará o vencimento antecipado do saldo devedor, nos termos do § 2º do art. 217 do Regimento Interno deste Tribunal;
	f) enviar cópia do Acórdão a ser prolatado à Procuradoria da República no Estado do Paraná, nos termos do § 3º do art. 16da Lei 8.443/1992, c/c o § 7º do art. 209 do Regimento Interno do TCU, para adoção das medidas cabíveis; e
	g) enviar cópia do Acórdão que vier a ser proferido ao Ministério do Turismo e ao responsável, para ciência;
	h) informar à Procuradoria da República no Estado do Paraná, ao Ministério do Turismo e aos responsáveis que a presente deliberação, acompanhada do Relatório e do Voto que a fundamenta, está disponível para a consulta no endereço www.tcu.gov.br/acordaos, além de esclarecer que, caso requerido, o TCU poderá fornecer sem custos as correspondentes cópias, de forma impressa; e
	i) informar à Procuradoria da República no Estado do Paraná que, nos termos do parágrafo único do art. 62 da Resolução TCU 259/2014, os procuradores e membros do Ministério Público credenciados nesta Corte podem acessar os presentes autos de forma eletrônica e automática, ressalvados apenas os casos de eventuais peças classificadas como sigilosas, as quais requerem solicitação formal.
O Ministério Público junto ao TCU, nos autos representado pelo Procurador Sérgio Ricardo Costa Caribé, manifestou-se de acordo com a proposta supra, com os seguintes comentários (peça 77) :
	(...) 
Releva inicialmente frisar que, na Nota Técnica de Análise Financeira 462/2016 (peça 44) , último documento emitido pela área competente do MTur com a finalidade de analisar a regularidade na execução física e financeira do ajuste, consignou-se que foram glosadas as despesas realizadas para a contratação do show da Banda Olho D'água (R$ 8.588,00) , de segurança profissional (R$ 15.246,00) , de instalação de doze tendas (R$ 14.560,00) e do show da Dupla Jeann & Julio (50.000,00) .
Ressalte-se que a invalidação das despesas concernentes aos três primeiros itens supracitados deu-se em razão da não comprovação da execução física dos aduzidos serviços. De outro modo, a glosa do importe aplicado na contratação da Dupla Jeann & Julio decorreu do fato de ela ter sido contratada por empresa intermediária (Píer 37 Agenciamento de Propagandas Ltda.) , para a qual não restou comprovada a condição de empresário exclusivo dos artistas, o que tornou irregular sua contratação por meio de inexigibilidade de licitação.
Com efeito, no que diz respeito à apresentação da Banda Olho D'água, a matéria de cunho jornalístico indicada pelo responsável - intitulada "Câmara participa da abertura da 34ª Festa das Nações" (disponível no sítio eletrônico da Câmara Municipal de Guaíra - PR, https://www.camaraguaira.pr.gov.br/noticiasView/4083_noticia.html) - registra que "o encerramento do primeiro dia ficou a cargo da Banda Olho D´água" (grifamos) . Portanto, por deixar assente a efetiva realização da apresentação artística, como também por consistir em um dos elementos probatórios exigidos pelo próprio órgão convenente (Cláusula Décima Segunda, Parágrafo Segundo, alínea "f", do termo de convênio, peça 5, p. 14) , em consonância com a Secex-TCE, avalio que a referida matéria seja suficiente para elidir a irregularidade inicialmente verificada em relação a esse item.
No que tange à contratação de seguranças, a despeito de ter demonstrado a contratação e a realização do pagamento à empresa prestadora dos serviços, o responsável não apresentou qualquer documento/elemento apto a atestar a efetiva execução física desse item, tais como "fotografia, jornal, vídeo, CDs, DVDs, entre outros", conforme estipulado no documento por meio do qual o ajuste foi formalizado.
Em relação à instalação das doze tendas, consoante registrou a unidade instrutiva, a fotografia juntada pelo Sr. Manoel Kuba às suas alegações de defesa corresponde à mesma que já constava dos autos e que já havia sido objeto de exame (e de rejeição) pelo MTur, por meio das Notas Técnicas 118/2013 e 1060/2013 (peças 70, p. 9; 52, p. 1; 33; e 42, respectivamente) . Ademais, a mencionada fotografia não registra qualquer componente de identificação que possibilite afirmar que a imagem se refira realmente ao evento objeto do convênio em exame.
Quanto à contratação da Dupla Jeann & Julio, não houve questionamento em relação à execução física da apresentação artística. Consoante anteriormente mencionado, a glosa da despesa foi efetuada em razão de a dupla ter sido contratada por intermédio de empresa detentora somente de carta de exclusividade para o local e o dia do evento (peça 19) . Por conseguinte, foi considerada irregular a contratação da aduzida prestadora de serviços por meio de inexigibilidade de licitação. Além disso, de acordo com a Secex-TCE, a ausência de contrato de exclusividade devidamente registrado em cartório, bem como de documentos que comprovem que os artistas tenham efetivamente recebido os respectivos cachês, impede o estabelecimento do nexo causal entre a realização da despesa e os recursos federais descentralizados.
Sobre o tema, faz-se referência ao Acórdão 1435/2017-TCU-Plenário (da relatoria de Vossa Excelência) , por meio do qual este Tribunal decidiu acerca de consulta efetuada pelo então Exmo. Sr. Ministro de Estado do Turismo a respeito de dúvida suscitada na aplicação de dispositivos legais e regulamentares, relativos à análise de prestações de contas de recursos federais repassados mediante convênio. Em seu item 9.2 e respectivos subitens, a deliberação preceitua que a apresentação de carta de exclusividade apenas para o dia do evento, bem como a falta de registo em cartório, constitui impropriedade na execução do convênio, mas não enseja, por si só, a condenação em débito. Ainda segundo o aduzido acórdão, a existência de dano aos cofres públicos evidencia-se quando:
a) houver indícios de inexecução do objeto do convênio; ou
b) não for possível comprovar o nexo de causalidade, ou seja, que os pagamentos tenham sido recebidos pelo artista ou por seu representante exclusivo devidamente habilitado, seja detentor de contrato de exclusividade, portador de instrumento de procuração ou carta de exclusividade, devidamente registrados em cartório. 
Em outras ocasiões (TC Processo 031.832/2015-6, por exemplo) , ao ponderar sobre as divergências existentes na jurisprudência deste Tribunal acerca da matéria, manifestei-me no sentido de que a ausência dos contratos de exclusividade, embora consista em circunstância capaz de comprometer a regularidade da contratação, por inexigibilidade, dos artistas e bandas, não necessariamente implica a imprescindibilidade de comprovação do efetivo pagamento aos artistas para que se considere demonstrado o nexo causal, sobretudo quando o instrumento por meio do qual o ajuste foi formalizado não impõe expressamente essa obrigação ao convenente.
Ocorre que a alínea "pp" do item II da Cláusula Terceira do termo de convênio estabeleceu a obrigação de o convenente "encaminhar ao CONCEDENTE documento comprobatório do efetivo recebimento do cachê por parte dos artistas, e/ou bandas, e/ou grupos, emitido pelo contratante". Em sua Cláusula Décima Segunda, Parágrafo Primeiro, alínea "g", o termo do ajuste também deixou assente que, "além dos documentos e informações inseridos pelo CONVENENTE no SICONV", a prestação de contas deveria ser composta por "documento comprobatório do efetivo recebimento do cachê por parte dos artistas", entre outros comprovantes (peça 5, p. 7 e 14, grifamos) .  Releva mencionar que tais exigências encontravam respaldo no artigo 17, § 2º, da Portaria MTur 153/2009, vigente à época da celebração da avença.  
Destaque-se, ainda, que a apresentação de "cópia do contrato de exclusividade dos artistas com o empresário contratado, registrado em cartório", também constou como exigência expressa do termo de convênio, "sob pena de glosa dos valores envolvidos" (Cláusula Terceira, item II, alínea "oo", peça 5, p. 6-7) . Acrescente-se como agravante o fato de a carta de exclusividade, restrita à data e ao local do evento, ter sido conferida à contratada (Píer 37 Agenciamento de Propagandas Ltda.) pela A.C. Alves e Cia Ltda., empresa para a qual também não foi possível confirmar que se tratava de representante legal dos artistas.  Portanto, em harmonia com o entendimento manifestado pela Secex-TCE, reputo que, neste caso concreto, o responsável não logrou afastar a irregularidade concernente à contratação da Dupla Jeann & Julio por empresa intermediária, a qual não detinha a exclusividade para a representação dos artistas.
Para finalizar, vale ressaltar que a pretensão punitiva do TCU - conforme Acórdão 1441/2016-TCU-Plenário, relator Ministro Benjamin Zymler, que uniformizou a jurisprudência acerca dessa questão - subordina-se ao prazo geral de prescrição indicado no artigo 205 do Código Civil, que é de dez anos, contado da data de ocorrência da irregularidade sancionada, nos termos do artigo 189 do Código Civil, sendo esse prazo interrompido pelo ato que ordenar a citação, a audiência ou a oitiva dos responsáveis.  Dessa forma, no caso em exame, não ocorreu a prescrição, uma vez que a execução irregular processou-se entre 26/4/2010 e 1/10/2010 (data do início da vigência e prazo final para a prestação de contas, respectivamente) , e o ato de ordenação da citação ocorreu em 16/3/2018 (peça 67) .
	É o relatório.

não há.

Procurador Sergio Ricardo Costa Caribé.

TOMADA DE CONTAS ESPECIAL. IRREGULARIDADES NA EXECUÇÃO DE CONVÊNIO CELEBRADO ENTRE O MUNICÍPIO DE GUAÍRA/PR E O MINISTÉRIO DO TURISMO. CONTAS IRREGULARES. DÉBITO. MULTA.

TOMADA DE CONTAS ESPECIAL (TCE)

Secretaria de Controle Externo de Tomada de Contas Especial (SecexTCE).

Em exame, tomada de contas especial de responsabilidade do Sr. Manoel Kuba, ex-prefeito de Guaíra/PR, em razão da impugnação de despesas do Convênio 224/2010 (Siconv 732672/2010) , celebrado com o Ministério do Turismo (MTur) , para a realização da "34ª Festa das Nações", no período de 29/4 a 2/5/2010.
Para execução do objeto pactuado, foi firmado o valor de R$ 105.000,00, sendo R$ 100.000,00 à conta do órgão concedente, repassados em 29/6/2010 (peça 14, p. 1) , e R$ 5.000,00 referentes à contrapartida do convenente, creditados em 30/6/2010. A vigência foi estabelecida para o período de 24/6 a 1/9/2010, com prazo para apresentação da prestação de contas em 1/10/2010. 
As ações pactuadas eram: cachês para os shows da Banda Olho D'água e da dupla Jeann e Júlio; contratação de seguranças; locação de palco, de tendas e de banheiros químicos (peça 16, p. 3) .
O Ministério do Turismo, quando da análise da prestação de contas, asseverou não ter ficado comprovados a execução física do show da Banda Olho D'água, a contratação de seguranças e de tendas. Glosou também o importe aplicado na contratação da dupla Jeann & Julio, tendo em vista o fato de ela ter sido contratada por empresa intermediária (Píer 37 Agenciamento de Propagandas Ltda.) , para a qual não restou comprovada a condição de empresário exclusivo dos artistas, o que tornou irregular sua contratação por meio de inexigibilidade de licitação (peça 44, p. 7) .
Foi restituído o valor de R$ 2.134,00, em 26/7/2010 (peça 18) .
No âmbito deste Tribunal, o ex-gestor foi regularmente citado para apresentar alegações de defesa quanto à ausência de comprovação da execução física do show da Banda Olho D'água, da contratação de 35 seguranças e da locação de doze tendas, bem assim pela contratação por inexigibilidade da dupla Jeann e Júlio por empresa intermediária (Píer 37 Agenciamento de Propagandas Ltda.) e não pelo empresário exclusivo.
Após análise da defesa apresentada pelo ex-prefeito (peça 70) , a SecexTCE, considerando a notícia jornalística de título "Câmara participa da abertura da 34ª Festa das Nações", constante no portal da Câmara de Vereadores de Guaíra, dando notícia da apresentação da Banda Olho D´água no primeiro dia do evento, em 29/4/2010 (https://www.camaraguaira.pr.gov.br/noticiasView/4083_noticia.html) , e, ainda, que matéria de cunho jornalístico é elemento comprobatório previsto no instrumento de convênio firmado, considerou afastado o débito a ela relativo.
Por outro lado, entendeu que os débitos relativos ao show da dupla Jeann e Júlio, e à contratação de seguranças e tendas permanecem, tendo em vista que: 
	(a) o exame detalhado da fotografia encaminhada (e que já constava dos autos) não permite afirmar, de forma inequívoca, a instalação das 12 tendas, não constando qualquer elemento de identificação que possibilite afirmar que a imagem foi produzida durante a realização do evento objeto do convênio;
	(b) apesar da comprovação da efetiva contratação da empresa prestadora dos serviços de segurança, bem como do seu pagamento, não houve a comprovação da prestação desses serviços; o termo de convênio exigia, para tal, comprovante por meio de fotografia, jornal, vídeo, CDs, DVDs; embora o convênio não estabelecesse, de forma específica, a necessidade de envio pelo convenente de uma relação com a identificação das pessoas que atuariam no evento prestando os serviços de segurança, o TCU, por meio do Acórdão 1459/2012-TCU-Plenário, respondeu consulta do MTur informando que,  para as situações anteriores a 2010, caso os documentos enumerados na IN/STN 1/97 e na então Portaria Interministerial 127/2008 não fossem suficientes para comprovar a execução do objeto do convênio, poderiam ser exigidos outros elementos de prova, tais como os estabelecidos a partir daquele ano (fotografias, jornais pós-evento, CDs, DVDs, entre outros) ; e
	(c) não constam dos autos documentos capazes de atestar de forma inequívoca que os valores foram efetivamente recebidos pela dupla; que a empresa intermediária foi a beneficiária do pagamento com recursos do convênio, tendo apresentado carta de exclusividade conferida pela empresa A.C. Alves e Cia Ltda., restrita ao evento, firmada por pessoa estranha ao seu quadro societário (Edmur Costa Alves) , que também não foi confirmado como representante legal da dupla Jeann e Júlio. Não procede o argumento no sentido de que as recomendações do TCU somente ocorreram após dois anos da contratação em tela, pois o termo de convênio era claro quanto à necessidade de comprovação do efetivo recebimento dos cachês por partes das atrações artísticas ou de seus representantes legais, bem como sobre as limitações existentes para a aceitação de contratos de exclusividade restritos a datas e localidades específicos na prestação de contas.
Registrou que o débito global a ser imputado é de R$ 75.960,00 (show da dupla Jeann e Júlio, R$ 50.000,00; contratação de seguranças, R$ 15.400,00; e locação de tendas, R$ 10.560,00) , que, após aplicada a proporcionalidade pactuada no convênio, importa em R$ 72.342,86.
Assim, propôs que as contas do responsável sejam julgadas irregulares, com sua condenação em débito e aplicação da multa do art. 57 da Lei 8.443/1992. 
Tal proposta foi encampada pelo Ministério Púbico junto ao Tribunal (MPTCU) .
Feito o resumo dos fatos, registro que acolho parcialmente o encaminhamento proposto.
A execução física das tendas e dos seguranças foi tida como não demonstrada em face da ausência de fotos e de relação com a identificação das pessoas que atuariam nos serviços de segurança. Com efeito, as fotos constantes à peça 70, p. 9, relativa às tendas, não asseguram se referirem ao evento em tela. Todavia, verifico nas notas fiscais referentes a esses itens (peça 22, p. 7/9 e 13/14) o atesto de recebimento dos serviços, por "comissão de recebimento". Tal fato, aliado à regularidade financeira (constam dos autos extrato bancário, nota de empenho, notas fiscais, comprovante de pagamentos às empresas - peças 14 e 22) , me leva a considerar comprovada a execução das aludidas despesas. 
No tocante ao débito relativo à dupla Jeann & Júlio (R$ 50 mil) , entretanto, acompanho o desfecho proposto. Apesar da comprovação da apresentação dos artistas, não ficou demonstrado que, pessoalmente ou por meio de representante legal, tenham recebido o cachê, o que impede o estabelecimento do nexo de causalidade, nos termos da jurisprudência predominante neste Tribunal. Friso que o termo de convênio exigia a apresentação do contato de exclusividade, na hipótese de inexigibilidade, e de comprovante do recebimento do cachê por parte dos artistas (peça 5, p. 6/70) . 
Com efeito, a carta de exclusividade foi conferida à contratada (Píer 37 Agenciamento de Propagandas Ltda.) pela A.C. Alves e Cia Ltda., empresa para a qual também não foi possível confirmar que se tratava de representante legal dos artistas. Assim, o débito, guardada  a proporcionalidade do convênio (95% federal e 5% municipal) , importa em R$ 47.500,00.
Por fim, no caso em exame, não ocorreu a prescrição da pretensão punitiva, nos termos do Acórdão 1441/2016-TCU-Plenáriolenáro, uma vez que a execução irregular ocorreu em 2010 e o ato de ordenação da citação ocorreu em 16/3/2018. Assim, aplico ao responsável a multa prevista no art. 57 da Lei 8.443/1992.
Ante o exposto, voto para que o Tribunal de Contas da União aprove o acórdão que submeto a este Colegiado.
TCU, Sala das Sessões, em 14 de setembro de 2021.
Ministro VITAL DO RÊGO 
Relator